【裁判字號】    95,重上更(六),59
【裁判日期】    970417
【裁判案由】    侵占等
【裁判全文】
臺灣高等法院刑事判決          95年度重上更（六）字第59號
上  訴  人  臺灣板橋地方法院檢察署檢察官
上  訴  人
即  被  告  甲○○（原名陳柏吟）
選任辯護人  莫詒文  律師
            李艾倫  律師
上列上訴人因被告業務侵占案件，不服臺灣板橋地方法院82年度
訴字第992號，中華民國82年10月26日第一審判決（起訴案號：
臺灣板橋地方法院檢察署81年度偵字第14435號），提起上訴，
經本院判決後，由最高法院第六次發回更審，本院更為判決如下
：
    主  文
原判決撤銷。
甲○○連續意圖為自己不法之所有，而侵占對於業務上所持有之
物，處有期徒刑壹年陸月，減為有期徒刑玖月。
    事  實
一、甲○○（原名陳柏吟，於民國91年11月28日更名）原係設於
    臺北市○○○路○段7號5樓海捷股份有限公司（下稱海捷公
    司）之主辦會計，竟基於意圖為自己不法所有之概括犯意，
    連續自80年1月15日起至81年8月19日止，多次在海捷公司內
    ，利用職務上經手應收帳款之機會，將應收帳款以多報少，
    而侵占所短報應收帳款中之客戶支票，其方法為：在非其業
    務範圍內應行製作之轉帳傳票上以多報少，而於81年5月14
    日以前盜蓋製單李素惠、同年5月14日起盜蓋製單陳麗婷之
    職章於上開轉帳傳票上製單欄，再盜蓋出納黃育君之印章或
    令不知情之出納黃育君蓋章，而在轉帳傳票上以多報少加以
    偽造，並抽離原本製單所製作交其審核之真正轉帳傳票，將
    之撕毀滅失；或以幫忙製單填載由製單負責製作之每日收入
    明細表或轉帳傳票為詞，明知為不實之事項而以多報少，並
    先行抽取客戶支票，嗣製單於自行依據甲○○代填之每日收
    入明細表加計總金額填製轉帳傳票時，或在甲○○已代填完
    成之轉帳傳票上製單欄蓋用職章時，即無從查覺應收帳款有
    所短少，出納於複核蓋章時亦無從查知；或於製單及出納均
    請假時，以其代理身分，明知為不實之事項，而以其名義以
    多報少填製內容不實之轉帳傳票及每日收入明細表等商業會
    計憑證，然後交予經理汪蒼文，以侵占各該日短報應收帳款
    中之客戶支票，並分別存入其本人之世華聯合商業銀行（下
    稱世華銀行）東門辦事處0000000號帳戶及不知情之夫張清
    標（業經檢察官為不起訴處分）世華銀行東門辦事處000000
    0號帳戶內兌現（按：甲○○將客戶交付海捷公司之支票存
    入其本人及其夫上開帳戶內兌現之總金額為新臺幣〈下同〉
    6,761,235元，詳如附表所示，另再加計其於81年8月19日已
    侵占而未及存入上開帳戶兌現之支票金額37,205元，總計其
    所侵占之支票金額為6,798,440元），足以生損害於海捷公
    司及李素惠、陳麗婷、黃育君。嗣因海捷公司於81年8月中
    旬會帳結算時查覺有異，乃於81年8月18日及8月19日真正轉
    帳傳票交予主辦會計甲○○核章前先行影印，然後核對甲○
    ○事後交予汪蒼文經理短報之轉帳傳票，始知上情。
二、甲○○明知其在海捷公司80年度應報稅之年收入僅有243,36
    0元，竟承前行使偽造私文書之概括犯意，於81年1月間，在
    80年度各類所得扣繳暨免扣繳憑單（下稱扣繳憑單）之扣繳
    單位及扣繳義務人蓋章欄上盜用海捷公司之印鑑及負責人蔡
    榮建之印章，並於給付總額欄分別填寫60萬、60萬、24萬、
    24萬元（所得所屬年月自79年12月至80年11月），而偽造非
    其業務範圍應行製作之上開扣繳憑單，偽造完成後，復於同
    年1月中旬，在臺北市○○○路363號12樓臺灣美國運通國際
    股份有限公司（下稱運通公司），向該公司業務員偽稱其係
    海捷公司之會計副理，年收入高達84萬餘元云云，並提出上
    開偽造之扣繳憑單行使以資取信（另尚自行填製年收入243,
    360元之扣繳憑單交予運通公司業務員，佯稱除24萬餘元係
    薪資外，其餘60萬元為佣金），使運通公司信其頗富資力符
    合核卡標準且債信良好，而核發卡號0000-000000-00000及
    81010之運通卡正、附卡予甲○○及不知情之其夫張清標，
    足以生損害於海捷公司、蔡榮建及運通公司。
三、案經被害人海捷公司訴由臺灣板橋地方法院檢察署檢察官偵
    查起訴；暨經被害人運通公司訴由臺灣板橋地方法院檢察署
    檢察官偵查起訴，由臺灣板橋地方法院判決公訴不受理後依
    職權併案審理。
    理  由
壹、證據能力部分：
一、按證人、鑑定人依法應具結而未具結者，其證言或鑑定意見
    不得作為證據，刑事訴訟法第158條之3定有明文。查證人陳
    麗婷、黃育君於檢察官偵訊時，依法皆應命具結，但均並未
    經具結而為陳述，是其等上開證言，依法自均無證據能力。
二、又告訴人所提出被告向海捷公司負責人蔡榮建致歉乞求原諒
    之錄音譯文乙紙（偵字第14435號卷第28頁至第32頁），被
    告雖不否認曾提出錄音帶予蔡榮建；惟其質疑該譯文內容並
    非完整，另加以蔡榮建亦稱該錄音帶業已遺失云云（本院上
    更(四)卷(二)第78頁），法院已無從勘驗調查該卷附錄音譯文之
    真實性，故本院認該錄音譯文並無證據能力，不得採為認定
    被告犯罪之證據。
三、又按「除前3條之情形外，下列文書亦得為證據：一除顯有
    不可信之情況外，公務員職務上製作之紀錄文書、證明文書
    。二除顯有不可信之情況外，從事業務之人於業務上或通常
    業務過程所須製作之紀錄文書、證明文書。三除前二款之情
    形外，其他於可信之特別情況下所製作之文書」，刑事訴訟
    法第159條之4定有明文。經查：
（一）被告於本院準備程序及審判程序中固辯稱：其所立之自白
      書、道歉函、本票、債權移轉同意書等係在海捷公司代表
      人蔡榮建之逼迫下所為，並無證據能力云云，惟被告並無
      法舉證以實其說，且觀諸被告就蔡榮建如何強迫其簽立自
      白書、道歉函，關於蔡榮建究以威脅、抑或誘騙，及脅迫
      之時間、方式，於偵、審前後供述均屬不一（詳後），已
      難憑信。又如謂被告確有被逼情事，何以三番二次表示歉
      意？甚主動以錄音帶錄音方式傳達？殊與常理有悖。另被
      告自承其在己方律師陪同下前往海捷公司查帳（見偵字第
      14435號卷第80至81頁），焉有可能非出於自由意志而簽
      發上述7紙本票及設定房地等高額擔保？足見被告上開所
      辯，均係飾卸之詞，委無足採；本件被告所立之自白書、
      道歉函、本票、債權移轉同意書等，依上開刑事訴訟法第
      159條之4第3款規定，自均有證據能力。
（二）被告另稱：告訴人公司提出之該公司81年3至4月臺北市營
      業人銷售額與稅額申報書，雖蓋有告訴人公司戳章，但並
      無稅捐稽徵機關收件章，不能當作證據云云。惟徵諸其餘
      81年1至2月、5至6月、7至8月（見四○一報稅資料冊第1
      、64、90頁），均有稅捐稽徵機關收文章，並均有運費發
      票、收據，實難以其中1張告訴人保留之申報書適無稅捐
      稽徵機關收文章，即認告訴人事後以不實資料拼湊而攀誣
      被告。被告另指少數發票客戶之統一編號竟係海捷公司自
      己之統一編號，而認發票內容不實（本院上更(四)卷(一)第66
      頁），告訴人亦坦承於開立發票時誤繕（本院上更(四)卷(一)
      第67頁），惟觀被告具體所指有誤之81年6月24日編號B03
      1發票（附表編號205號），於蓋有收文章之報稅資料中亦
      列有（見四○一報稅資料冊第87頁），可見告訴人所稱誤
      繕應屬可信，否則斷無以該公司收入報稅之理。是上開臺
      北市營業人銷售額與稅額申報書、發票，依刑事訴訟法第
      159條之4第2款規定，自均有證據能力。
（三）至本案所涉其餘審判外作成之文書證據，固亦均屬傳聞證
      據；惟經審酌其作成時之情況，除告訴人所提出被告向海
      捷公司負責人蔡榮建致歉乞求原諒之錄音譯文外，均核與
      刑事訴訟法第159條之4之規定相符，復查無違背法定程序
      取得之情形，因認除告訴人所提出之上開譯文外，均得作
      為本案之證據。
貳、實體部分：
一、關於侵占海捷公司款項部分：
    訊據被告甲○○於本院本次審理中並不否認如附表所示之支
    票係客戶交予海捷公司之支票，惟辯稱：因海捷公司負責人
    蔡榮建私下接單，欲私吞客戶交給公司之支票，而伊幫忙繕
    打提單，蔡榮建答應要給伊佣金，遂配合蔡榮建之指示將如
    附表所示之客戶支票存入自己帳戶兌現，其中一部分由蔡榮
    建領走，一部分則當作給伊之佣金。後來東窗事發，蔡榮建
    要其將責任全部扛下來，其始在蔡榮建之逼迫下抄寫自白書
    、道歉函，並簽發面額共計11,503,960元之本票7紙，及提
    供位於蘆洲之不動產予海捷公司。又伊並未盜蓋李素惠、陳
    麗婷、黃育君的章，轉帳傳票上的印文均係其等自行所蓋，
    伊並未偽造私文書云云。惟查：
（一）前揭被告如何利用職務上經手海捷公司應收帳款之便，侵
      占客戶交付之運費支票，存入其本人之世華銀行東門辦事
      處0000000號帳戶及不知情之夫張清標世華銀行東門辦事
      處0000000號帳戶內兌現之事實，業據告訴人海捷公司指
      訴綦詳，並有世華銀行東門分行91年7月2日（91）世東門
      發字第137號函附陳柏吟上開帳戶80至81年間票據提出明
      細表及存款明細分戶帳（本院上更(四)卷(二)第114至116頁）
      、91年1月3日（91）世東門發字第002號函附張清標上開
      帳戶80、81年間票據提出明細表（本院上更(四)卷(一)第51至
      57 頁）、91年4月10日（91）世東門發字第060號函附張
      清標上開帳戶79至81年間存款明細分戶帳（本院上更(四)卷
      (二)第33至51頁）在卷可稽。經告訴人核對係客戶開立予該
      公司之支票並有該公司之發票、收據者，共計247筆，金
      額6,801,434元，並製作有侵占公款筆數及金額統計表（
      本院上更(四)卷(三)第5頁）、被侵占款統計表（本院上更(四)
      卷(三)第6至24頁、第38至55頁）附卷可參（本院按：上開
      告訴人所製作之被侵占款統計表，其中編號38、39所示2
      筆票款，其發票號碼、發票開立日期、支票兌現日期均屬
      相同，金額亦均為「26,391」元；但依卷附世華銀行東門
      分行所檢送之票據提出明細表、存款明細分戶帳之記載，
      該日僅兌現一筆「26,391」元，並非2筆。又編號43、44
      所示2筆票款，其發票號碼、發票開立日期、支票兌現日
      期亦均相同，金額亦均為「13,801」元；但依前揭票據提
      出明細表、存款明細分戶帳之記載，該日僅兌現1筆「13
      ,801 」元，亦非2筆。又編號74、79、132所示票款之金
      額，依序為「16,814」元、「25,931」元、「3,576」元
      ；但依前揭票據提出明細表、存款明細分戶帳之記載，則
      為「16,824」元、「25,913」元、「3,577」元。另附表
      編號125、126、127、128、147、189所示票款兌現之日期
      ，亦均與前揭票據提出明細表、存款明細分戶帳之記載不
      符。經本院更正後，被告甲○○將客戶交付海捷公司之支
      票存入其本人及其夫上開帳戶內兌現者，共計245筆，總
      金額為6,761,235元，詳如本判決附表所示）。再者，被
      告於81年8月19日已侵占而未及存入上開帳戶兌現之支票
      金額為37,205元，亦有陳麗婷於該日所製作之真正轉帳傳
      票及被告於該日所製作之虛偽轉帳傳票影本（偵字第1443
      5號卷第59頁）附卷足憑。
（二）被告在侵占之事甫經告訴人發覺之初，即書立自白書記載
      ：「本人陳柏吟因一時觀念之差，向公司前後挪用公款新
      台幣60萬元整，其數至今尚有30萬元左右未還，立此據向
      海捷公司告以自白。立據人：陳柏吟。中華民國81年8月
      21日」等語，此有該自白書影本1份（偵字第14435號卷第
      5頁）附卷可稽。嗣後又於81年10月7日書立道歉函予海捷
      公司，記載：「本人陳柏吟自民國79年7月份至民國81年
      8月19日任職於海捷股份有限公司擔任主辦會計一職，並
      於民國80年4月至8月間盜用公款共計新台幣13,044,751元
      正。茲立此函向海捷（股）公司致最深歉意，並願以和解
      書上金額賠償海捷（股）公司之部分損失。絕不拖欠，並
      保證此後絕不作出任何損害海捷（股）公司及全體海捷（
      股）公司之股東之聲譽，懇請海捷股份有限公司給予自新
      之機會。此致海捷股份有限公司致全體股東。道歉人陳柏
      吟」，並因此同意簽立金額（新台幣）共105萬元、港幣
      21,100元之債權轉讓同意書、面額共11,503,960元之本票
      7紙，且將其夫張清標所有坐落台北縣蘆洲鄉○○街194巷
      17號2樓房地移轉過戶予告訴人代表人名下作為賠償及憑
      證，亦有前揭道歉函、本票7紙（偵字第14435號卷第33頁
      至36頁）、債權移轉同意書（外放）等影本足憑。被告對
      前揭文件均係其所製作乙節，亦均坦承不諱。至於被告雖
      另辯稱前開自白書、道歉函等係海捷公司代表人蔡榮建要
      其將責任全部扛下來，其始在蔡榮建之逼迫下抄寫自白書
      、道歉函，並簽發面額共計11,503,960元之本票7紙，及
      提供位於蘆洲之不動產予海捷公司云云，惟查蔡榮建始終
      堅決否認有強迫被告簽具自白書、道歉函並開立本票之情
      事（本院上更(二)卷第91頁），而被告亦自承無法舉證以實
      其說（本院上更(二)卷第92頁、上更(三)卷第26頁）。且觀諸
      被告就蔡榮建如何強迫其簽立自白書、道歉函，先於偵查
      中寄予承辦檢察官之信函陳稱：「蔡榮建要我單獨進他的
      辦公室，佯稱『陳麗婷堅決要告妳，對妳不利，現妳假裝
      寫1份自白書，將來陳麗婷告妳，而我以負責人身分表示
      原諒妳，他們也奈何不了』等語，誘騙我抄寫自白書。嗣
      10 月8日在趙律師、胡先生陪同下，至公司見施光洲（海
      捷公司監察人）談和解條件，在趙律師公證下寫了105萬
      元之讓渡書。後蔡榮建要求與我獨談而單獨進入蔡榮建辦
      公室，又要我抄1份道歉書，用以於股東會證明他無涉及
      ，我不肯，蔡榮建即以要讓我親戚知悉我曾做過特殊行業
      予以威脅」等語（偵字第14435號卷第80至81頁）；嗣於
      原審審訊中改稱：「自白書是蔡榮建逼我寫的，道歉函是
      蔡榮建寫給我抄的」云云（原審訴字第992號卷第140頁）
      ；至本院前審又供稱：「（你在81年8月21日就寫自白書
      ，到現在還有30萬沒還？）他們7個男人押著我的兒子要
      我寫的。……（為何2個月後又寫了道歉函說挪用公款13,
      044,751元？）道歉函是同一天寫的」云云（本院上更(三)
      字卷第27頁），顯見被告指述蔡榮建究以威脅、抑或誘騙
      ，及脅迫之時間、方式，前後供述均屬不一，已難憑信。
      又如謂被告確有被逼情事，何以三番二次表示歉意？甚主
      動以錄音帶錄音方式傳達？殊與常理有悖。另被告自承其
      在己方律師陪同下前往海捷公司（見偵字第14435號卷第
      80至81頁），若其未侵占任何款項，焉可能同意簽發上述
      7紙本票及設定房地等高額擔保？均徵被告前開辯詞，無
      非事後翻異推諉之詞，不足採信。由此已堪認被告確有侵
      占其業務上所持有海捷公司應收帳款之犯行。惟告訴人自
      行計算所得被告侵占之金額，與本院嗣後依據證據資料調
      查認定之金額不符，故被告實際侵占所得之金額並非以前
      開自白書、道歉函、債權轉讓同意書、本票所載之金額為
      準據。
（三）被告於本院前審辯稱：如附表所示之支票係客戶交予蔡榮
      建私下接單之支票，支票均無受款人之記載，並不經過海
      捷公司，因蔡榮建私下接單，伊幫忙繕打提單，蔡榮建遂
      同意伊將該等支票存入帳戶兌現，以當作給伊之佣金云云
      ，惟查：
    1.被告先於偵查中供稱：「（為何海捷公司的支票〔誤載為
      本票〕，會在妳先生張清標於世華銀行東門分行開立之00
      00000帳戶兌現？）海捷公司內同事，有用支票與我來往
      ，這些支票上沒有抬頭，我不知道屬於那一家」（偵字第
      14435號卷第14頁）；復稱：黃育君經常持支票向其調款
      ，但其不知為公司支票，乃於收受支票後存入銀行張清標
      之銀行帳戶，黃育君則持其所交付之提款卡提領所欲調借
      之現金（偵字第14435號卷第67頁反面），嗣於本院前審
      改稱：「（黃育君說不曾將公司的票向你調現，有何意見
      ？）我常拿票交會款，另外並未做何生意，公司的票是蔡
      榮建交給我的，蔡榮建交給我的票均無背書簽名」（本院
      上更(一)卷第23頁）、「（為何你帳戶內存入那麼多款？）
      蔡榮建私下作業績，付給我的佣金」（本院上更(一)卷第18
      1頁）、「我沒侵占海捷公司一千三百多萬元，實為三百
      多萬元，乃為幫蔡榮建做私的所分之紅利」（本院上更(一)
      卷第230頁反面）、「（海捷公司的票存到妳先生帳戶？
      ）那些票我不知道是海捷的票，且那些票都沒有寫海捷公
      司名稱，因若是海捷的票一定會寫海捷的名稱」、「（為
      何會存到妳先生帳戶？）那些是蔡榮建給我的佣金」云云
      （本院上更(三)卷第35至36頁），先謂係黃育君持支票向其
      借款，嗣改稱係蔡榮建私下接單所付之佣金，前後所述迥
      異，已難遽信。且證人黃育君稱：其曾以借據向被告借款
      ，並未以公司支票向被告調借現金等語（本院上更(三)卷第
      108頁），尤難認被告所為黃育君持上開支票借款之辯解
      為實在。
    2.告訴人公司負責人蔡榮建始終否認曾私下接單而給與被告
      佣金，一再堅指各該支票均屬海捷公司客戶所交付該公司
      之運費，並提出海捷公司提單、客戶繳納運費之發票、收
      據等影本為憑，且將每張支票對應之發票或收據作成被侵
      占款統計表以供對照（本院上更(四)卷(三)第6至24頁），復
      有81年1至8月海捷公司之臺北市營業人銷售額與稅額申報
      書影本可稽（見外放證物）。則如係蔡榮建私下接單，何
      必開具告訴人公司之發票或收據？又何須申報稅額？已見
      被告所辯私下接單並非可採。且經本院前審抽樣向上開支
      票客戶查詢，其中81年8月6日存入張清標上開帳戶支票號
      碼AA0000000、面額54,202元之支票（即附表編號236號）
      ，客戶欣合股份有限公司函本院稱：該支票乃支付81年7
      月25日之出口費用，受款人係海捷公司，並影印該公司81
      年8月支票日曆簿節本為證（本院上更(三)卷第124至126頁
      ），逸風實業有限公司亦出具支票號碼UJ0000000、面額
      34,249元之支票（即附表編號217號）係該公司出口交付
      費用之開票證明、提單及發票（本院上更(二)卷第137至139
      頁），益證該等支票確係海捷公司之客戶交付予海捷公司
      者，並非蔡榮建私下接單。至附表編號81號之支票客戶恆
      昶實業股份有限公司員工林隆昌雖於本院前審證稱：對於
      上開支票稱已無記憶（本院上更(三)卷第111至112頁）、附
      表編號205號之支票客戶東培工業股份有限公司亦以該公
      司存放憑證燒燬，於91年1月10日函復本院稱難以稽考（
      本院上更(四)卷(一)第111頁），然既均有告訴人公司開立之
      發票或收據，並據申報稅額，且開立支票日期已久，記憶
      不清或無從查考亦合於情理，尚難因此即認非告訴人公司
      接單所收支票。
    3.被告雖質疑告訴人公司製作發票及收據之真實性，而指稱
      海捷公司有「少金額發票、多金額收據」之情形，而各該
      金額之收據，須有向稅捐機關報明，才能證明真正有該支
      出，否則即屬海捷公司為本案而事後偽造，公司實際並無
      該項收入，而既非公司之收入，即應係蔡榮建個人私下接
      單之收入云云（本院上更(一)卷第233頁反面、第234頁、本
      院上更(三)卷第165至166頁），並提出相關發票、收據核對
      明細表（本院上更(一)卷第239至241頁）為證。惟依財政部
      頒統一發票使用辦法第4條第27項規定：外國國際運輸事
      業在中華民國境內無固定營業場所，而由代理人收取自國
      外載運客貨進入中華民國境內之運費收入，得免用或免開
      統一發票（本院上更(一)卷第249頁），但進口運費必須使
      用收據，且所開立之單據，無論是發票或收據，均須報繳
      稅捐稽徵單位，且收據與發票之金額亦未必相同。告訴人
      已提出客戶繳納運費之發票、收據及臺北市營業人銷售額
      與稅額申報書，且前揭所述附表支票，客戶亦是認係向告
      訴人公司辦理出口開立之支票，則告訴人如何在事隔多年
      本案涉訟時，始另行任意增減收據金額？復衡以海捷公司
      所營業務為貨物之承攬運送，其中涉及提單、發票、支票
      往來等各項文件，與各貨物進出口公司或船務代理之船公
      司間，長期保持正常往來關係，任何帳目涉及環節眾多，
      諸如提單之船公司、受貨人、支票往來之進出口商、發票
      之稅捐單位、報關文件之報關行、提單信用狀之銀行等營
      業單位或機關，均非海捷公司所得一手遮天，私下作帳。
      況被告所辯私下接單部分，其只負責類似打字之繕打提單
      部分，則其餘有關經營之業務處理、事務行政、財務管理
      等主要項目，被告無一參與，則衡情告訴人蔡榮建果欲私
      下接單，又何必甘冒被發覺之風險，獨讓被告參與非重要
      環節，且願支付高額佣金？殊與常理有悖，可見被告所指
      係蔡榮建私下接單並非可採。
    4.被告另以81年8月17日之轉帳傳票（見原審訴字第992號卷
      第73頁），為蔡榮建私自接單之證明，指稱：蔡榮建私下
      交給其2張支票，因其當時已拒絕再與蔡榮建私下接單，
      故未存入張清標戶頭，而直接存入公司戶頭，但其不知以
      何名目入公司帳，而在轉帳傳票上以「暫收款」先行入帳
      ，並於旁邊附註「ＲＴ交來」，ＲＴ為蔡榮建名字的縮寫
      ，公司實際上並無此二筆收入，應係蔡榮建私下接單所得
      云云（本院上更(四)卷(一)第166頁）。然觀諸被告於原審陳
      稱：告訴人公司之支票登記本記載該日「特別酬勞」之支
      票2張，票號、金額與上開轉帳傳票之記載完全相符，可
      見告訴人公司確有該2筆收入甚明（見原審訴字第992號卷
      第70、74頁）。則被告既指上述2張支票金額為蔡榮建私
      下接單所得，另又是認告訴人公司確有該2筆支票金額之
      入帳，先後所述顯自相矛盾。且經核對被告所指之前述告
      訴人公司之支票登記本（見原審訴字第992號卷第74頁）
      ，並無所謂「特別酬勞」字樣。況果係蔡榮建私下接單，
      又何必在公司支票登記本上記載該2張支票收入，並入公
      司帳目？顯與情理有悖，足見被告所辯上情顯乏依據。被
      告在本院前審請求提出該2筆支票之提單及發票證明（本
      院上更(四)卷(一)第166頁），實無必要。
    5.被告另稱：告訴人公司提出之該公司81年3至4月臺北市營
      業人銷售額與稅額申報書，雖蓋有告訴人公司戳章，但並
      無稅捐稽徵機關收件章（本院上更(四)卷(一)第120頁，證物
      外放，上開申報表見四○一報稅資料冊第34頁），並請求
      向臺北市稅捐稽徵處中南分處調取該公司申報書及所附各
      月份統一發票明細表（本院上更(四)卷(一)第134頁）。經臺
      北市稅捐稽徵處中南分處於91年2月5日函復統一發票明細
      表保存年限為5年（本院上更(四)卷(一)第182頁），亦即除告
      訴人公司仍保留而提出本件為證之申報書及明細外，稅捐
      稽徵機關已無留存相關資料。徵諸其餘81年1至2月、5至
      6月、7至8月（見四○一報稅資料冊第1、64、90頁），均
      有稅捐稽徵機關收文章，並均有運費發票、收據，實難以
      其中1張告訴人保留之申報書適無稅捐稽徵機關收文章，
      即認告訴人事後以不實資料拼湊而攀誣被告。被告另指少
      數發票客戶之統一編號竟係海捷公司自己之統一編號，而
      認發票內容不實（本院上更(四)卷(一)第66頁），告訴人亦坦
      承於開立發票時誤繕（本院上更(四)卷(一)第67頁），惟觀被
      告具體所指有誤之81年6月24日編號B031發票（附表編號
      205號），於蓋有收文章之報稅資料中亦列有（見四○一
      報稅資料冊第87頁），可見告訴人所稱誤繕應屬可信，否
      則斷無以該公司收入報稅之理。反觀被告對於其本人及其
      夫張清標於世華銀行東門辦事處上開帳戶內何以無端有如
      附表所示海捷公司客戶支票進出之事實，始終無法提出正
      當合理權源之說明，其侵占上開支票之事實已至為明確。
    6.另被告雖以依一般商業行為，廠商簽發支票給付款項，例
      皆抬頭記載對方全銜於支票上，甚至有加蓋「禁止背書轉
      讓」條戳，以為雙方往來之證據，惟前揭支票係蔡榮建私
      下接單，故無抬頭記載海捷公司，並具狀請求調取支票正
      、反面影本（本院上更(三)卷第66頁）。然支票本具流通性
      ，各廠商是否在簽發支票上表明受款人，或加註「禁止背
      書轉讓」以為限制，端視商業習慣或兩造約定而定，非有
      必然；而雙方往來之證據，以收受票據者開具對應之統一
      發票或收據等憑證即足，尚無須在支票上另為註記。況記
      名式支票，持票人如非支票票面記載之受款人，金融機關
      在其兌領時，尚需審核「受款人背書」及「背書之連續性
      」。是被告如侵占其所稱之記名或禁止背書轉讓之支票，
      則須於支票背書欄加蓋海捷公司及其負責人蔡榮建印鑑，
      然參諸被告稱：公司印章係公司存放於財務部，蔡榮建印
      章由蔡榮建自行保管（原審訴字第1948號卷第2頁），必
      將增加其侵占公司支票之困難度及被發覺之危險性。則被
      告如要侵占，自以選擇經手客戶支票中無抬頭記載甚至未
      禁止背書轉讓者為適當。是其所侵占之客戶支票，縱如其
      所辯全無海捷公司之抬頭記載屬實，適符合情理，自不得
      據以推論非告訴人公司客戶支票之證明，其請求調取各該
      支票顯無必要。
    7.嗣被告於本院本次審理中復翻異前詞，其雖不否認如附表
      所示之支票係客戶交予海捷公司之支票，惟辯稱：因海捷
      公司負責人蔡榮建私下接單，欲私吞客戶交給公司之支票
      ，而伊幫忙繕打提單，蔡榮建答應要給伊佣金，遂配合蔡
      榮建之指示將如附表所示之客戶支票存入自己帳戶兌現，
      其中一部分由蔡榮建領走，一部分則當作給伊之佣金云云
      。然倘蔡榮建果有私下接單之舉，衡情勢必要求客戶將報
      酬付予其本人，自無可能入公司帳內，蔡榮建又為何要私
      吞客戶交給公司之支票？足見被告所稱蔡榮建私下接單與
      欲私吞客戶交給公司之支票，二者間並無論理上之關聯性
      ，蔡榮建實無可能因私下接單而有侵占公司款項之動機，
      遑論其有同意被告將如附表所示之客戶支票存入自己帳戶
      兌現之可能性。綜上等情，足見被告於本院各次審理中，
      每每因所提出之辯解露出破綻，又臨訟杜撰另一新的說辭
      以圖飾卸，不唯所辯相互牴觸，亦明顯悖離常情，其所持
      之上開各項辯解，自均無足採。
（四）被告於本院前審另稱：其雖負責海捷公司全部支出包括簽
      發支票業務，但就櫃檯送來之轉帳傳票，其僅審核現金，
      支票係由黃育君審核，亦即其並不經手支票收入，根本不
      可能有侵占告訴人所指自客戶收入支票之機會，亦未偽造
      或填製內容不實之轉帳傳票云云。然被告於本院本次審理
      中業已自承有經手客戶交予海捷公司之支票，業如前述，
      況查：
    1.海捷公司之收款作業流程，係由客戶或業務員交付運費（
      票據或現金）予文件部櫃檯小姐邱素蓮製作運費收入明細
      表（交給林佑祿經理歸檔）後，由邱素蓮將票據或現金交
      予製單陳麗婷製作轉帳傳票並另再製作一份每日收入明細
      表（此份每日收入明細表由製單歸檔），嗣轉帳傳票及現
      金、票據經黃育君審核蓋章，再交由主辦會計即被告校對
      後，由被告將現金、支票及轉帳傳票一併送交財務部汪蒼
      文經理，故每日收入明細表金額與轉帳傳票上之金額應相
      符合，且與文件部櫃檯小姐於發單時製作之運費收入明細
      表金額原則上亦應相一致等情，業據證人陳麗婷（原審訴
      字第992號卷第26頁、本院上更(四)卷(二)第24至25頁）、黃
      育君（本院上更(四)卷(一)第160頁）證述在卷，並經證人汪
      蒼文於本院前審證述屬實（本院上更(五)卷第144頁至第147
      頁、第249頁），復有告訴人所提之流程表可參（偵字第
      14435號卷第40頁）。由此已可徵被告辯稱其僅經手現金
      ，未經手支票乙節，與事實不符。況證人黃育君稱：櫃檯
      交給其審核的，包括傳票、現金及支票，然後其均再交給
      被告審核等語（本院上更(三)卷第109頁、本院上更(四)卷(一)
      第160、162頁）；證人陳麗婷亦稱：現金及支票本來均應
      交給黃育君審核，但被告要求直接給她等語（本院上更(四)
      卷(二)第24至25頁），均明確指證被告經手現金及支票之審
      核，且被告確曾跳過黃育君而直接向陳麗婷取得轉帳傳票
      及現金、支票，致黃育君無從審核真偽，是被告所辯其並
      無經手支票而予以侵占之機會，顯不實在。
    2.又被告偽造轉帳傳票為告訴人發現之情形，業據證人黃育
      君證稱：「被告要求陳麗婷將現金、支票、轉帳傳票交給
      她，我覺得流程很奇怪，我在81年8月18日請陳麗婷把現
      金、支票、轉帳傳票交到財務室前先影印，隔天再核對，
      19日核對才發現，20日告訴經理」（本院上更(四)卷(一)第16
      3頁）等語明確，並有經影印留存之81年8月18日、8月19
      日之真正轉帳傳票與被告偽造之轉帳傳票影本在卷可供比
      對（偵字第14435號卷第58、59頁）。有關上開2張轉帳傳
      票：
    (1)被告雖矢口否認係其所製作，辯稱：81年8月19日轉帳傳
      票之所以塗改，係因有一客戶簽發之面額4萬元支票，日
      期誤寫為18月19日，其乃將該張支票抽出，修正傳票上應
      收票據及合計金額之數字，故轉帳傳票上由原載之755,52
      8元修改為715,528元，該張支票則暫放於抽屜，豈料該支
      票竟無故失蹤。又告訴人提出其所稱之真正傳票影本上僅
      有陳麗婷之印章，其餘無任何人之印章，按流程至少應有
      黃育君如前述確認程序蓋章，始得謂為真正，但無人敢在
      告訴人所稱「真正」之傳票上蓋章，實難認告訴人所謂上
      開轉帳傳票為真正云云，並請告訴人提出該2張真正之轉
      帳傳票原本（本院上更(四)卷(一)第166頁）。
    (2)告訴人依被告要求，提出上開2張轉帳傳票原本，經核對
      與偵查卷第58、59頁影本相符（本院上更(四)卷(一)第179頁
      ），被告對於兩者相符亦無爭議（本院上更(四)卷(一)第179
      頁）。且依其前述辯解可知，既已坦承為修正內容而填製
      81年8月19日之轉帳傳票，可見告訴人所指經被告偽造之
      該日轉帳傳票，確係被告所製作無訛。
    (3)經對照前揭偵查卷第58頁為81年8月18日轉帳傳票影本，
      上面一張金額為500,408元，下面一張金額為550,408元。
      告訴人指上面該張為被告偽造，下面該張為原影印留供核
      對之傳票。證人陳麗婷陳稱：下面該張是其寫的（本院上
      更(二)卷第28頁、上更(四)卷(二)第27頁）。證人黃育君亦稱：
      下面那張是留底的，沒有其的印章，是其請陳麗婷交出去
      前先影印等語（本院上更(四)卷(一)第165頁）。
    (4)而偵查卷第59頁為81年8月19日轉帳傳票影本，上面一張
      金額為755,528元，下面一張金額為715,528元。告訴人指
      下面該張為被告偽造，上面該張為原影印留供核對的傳票
      。證人陳麗婷證稱：上面該張是其寫的（本院上更(二)卷第
      28頁、上更(四)卷(二)第27頁）。證人黃育君亦稱：上面那張
      金額較多的是留底的，下面金額較少的是偽造的（本院上
      更(四)卷(一)第165頁）。
    (5)本院前審復依被告之請求，由被告將上開2張真正及偽造
      之轉帳傳票連同其自行選擇之其他轉帳傳票共影印10張（
      本院上更(四)卷(一)第172至174頁），以供證人陳麗婷及黃育
      君指認。證人陳麗婷先稱：「第1、3、5張不是我作的，
      第2、4、6、9張是我作的，我認我自己的字跡，第7、8張
      不清楚，我認不出來，第10張我不肯定。中間的金額出入
      我沒有辦法說明。我認的那幾張是整張都是我寫的」（本
      院上更(四)卷(二)第27頁），嗣稱：「第1、3、4張確定不是
      、第2、6、9、10張確定是，第5、7、8張沒辦法確認」（
      本院上更(四)卷(二)第27至28頁）。經核對被告影印之10張傳
      票中，編號1、3即前揭偵查卷第58頁上面之偽造傳票，編
      號6、10係偵查卷第58頁正面之真正傳票，編號2、9係偵
      查卷第59頁上面之真正傳票，編號4係偵查卷第59頁下面
      之偽造傳票。是證人陳麗婷於庭訊中經再次觀看後辨認之
      編號2、6、9、10為其筆跡之真正傳票，並無錯誤。而證
      人黃育君證稱：均非其筆跡（本院上更(四)卷(一)第169頁）
      ，而未辨認究係何人之筆跡，徵諸上開真正之轉帳傳票係
      製單陳麗婷製作，而偽造之轉帳傳票應係被告製作，均非
      黃育君製作，則黃育君之辨認亦無錯誤，且難以強求其對
      於係陳麗婷或被告之筆跡能夠確實辨識。至證人陳麗婷先
      前一次之辨認，就編號4之指認有誤，編號10之指認未為
      肯定，然上開轉帳傳票經影印後甚為模糊，於本院辨認期
      日係91年4月8日，已距離前開傳票所載日期達約10年，於
      一時之間未能辨認清楚亦非悖於情理，且既於再次觀看後
      所為辨認並無錯誤，實難指其證述被告另行製作之證述不
      實。
    3.由上述證據資料，已堪認被告確有將陳麗婷所製作之真正
      轉帳傳票銷毀，再以偽造不實轉帳傳票以多報少之方式，
      以侵占未記載抬頭之海捷公司支票。
（五）海捷公司之轉帳傳票形式上均需蓋用陳麗婷（或李素惠）
      及黃育君之職章，經查：
    1.證人李素惠證稱：「是主辦會計統一刻章交給我用的」、
      「（被告盜蓋你的印文是否就是你這一枚？）是的，該印
      章有放在我處，但被告有我的鑰匙，隨時可打開取用，有
      時抽屜不上鎖」（本院上更(一)卷第21頁）。證人陳麗婷證
      稱：「（你的印章被告有盜蓋否？）偽造傳票上的章子雖
      我所有，但非我所蓋，字跡亦非我的」（原審訴字第992
      號卷第26頁反面、第123頁反面、第124頁反面）、「因我
      的印章放在抽屜中，被告有我抽屜的鎖，是下班後她有機
      會盜用我的印章」（原審訴字第992號卷第54頁反面、第
      55頁）。證人黃育君亦稱：「（你有時候自己蓋，有時候
      沒有回頭給你蓋卻有你的章？）我放抽屜，鑰匙是陳柏吟
      保管，我抽屜也沒有上鎖。可能我們都離開，陳柏吟自己
      偷蓋我的印章」（本院上更(四)卷(一)第162頁），可見其等
      職章放在抽屜，而被告有其等抽屜之鑰匙，自有盜用之可
      能。
    2.雖證人黃育君、陳麗婷陳稱：其並未看見被告盜用陳麗婷
      或其職章製造假傳票（原審訴字第992號卷第55頁）。然
      適因未為人目睹查覺，被告始得以此手法長期侵占，如黃
      育君等早已發現，被告又如何侵占如此多款項，自不得以
      未有人目睹即認被告並無盜用職章偽造傳票以侵占款項之
      犯行。至於證人陳麗婷嗣於本院前審關於當時抽屜到底有
      無上鎖先後陳述不一（本院上更(四)卷(二)第25、26頁），惟
      衡以是否每日上鎖，實難苛責其確實記憶，況查被告確有
      偽造轉帳傳票之犯行已如前述，證人黃育君證稱：陳麗婷
      製作轉帳傳票之後，跳過其審核之步驟，直接交給被告（
      本院上更(四)卷(一)第162頁），證人陳麗婷亦證述其係直接
      將傳票及帳款交給被告等情無訛（本院上更(二)卷第27頁、
      上更(四)卷(二)第24至25頁），而該等所偽造之轉帳傳票既非
      出於陳麗婷、李素惠及黃育君製作審核後蓋章，則該等轉
      帳傳票上所蓋用陳麗婷、李素惠及黃育君之職章自係出於
      被告盜用，要無疑義，故證人黃育君、陳麗婷之上開證言
      自不足資為有利於被告之論據。
    3.除被告盜用製單及出納職章外，證人黃育君稱：有時其並
      未蓋章，也有時候被告也會拿製作好的轉帳傳票回頭給其
      蓋章（本院上更(四)卷(一)第162頁），可見就出納黃育君部
      分，被告有時係自行盜蓋黃育君之職章，有時則於偽造製
      單後使不知情之黃育君蓋章。而於黃育君自行蓋章之情形
      ，由於被告已將應收支票金額以多報少，並抽掉侵占之支
      票，是黃育君於被告交其蓋章時，審查不出異狀乃屬當然
      。此觀證人黃育君陳稱：「如果她叫會計先將傳票及帳款
      先交給她，她蓋完章後再交給我，那即便是虛偽，我也看
      不出來」（本院上更(一)卷第25頁反面）、「她會做偽傳票
      ，上面的金額和拿給我的現金、支票是相符的，和陳麗婷
      收的是否符合我不知道」益明（本院上更(四)卷(一)第162頁
      ）。
    4.被告另辯稱：81年5月1日至5月14日，李素惠離職後陳麗
      婷正式接任前，均由黃育君帶著陳麗婷做傳票或由黃育君
      自行製作，陳麗婷怎麼可能不知道應將傳票交給黃育君，
      而不是直接交給被告云云（本院上訴卷第99頁、上更(二)卷
      第27頁正、反面）。然被告為主辦會計，負責審核陳麗婷
      製單後之轉帳傳票及所收現金、支票，命陳麗婷跳過黃育
      君而直接交付身為主辦會計之被告，陳麗婷聽命行事亦屬
      合理。又其辯稱：既然由黃育君帶著陳麗婷做，其怎麼有
      可能盜用職章而不被發覺（本院上訴卷第99頁），惟被告
      既有取得其等職章之可能，自有可能事後偽造並蓋用製單
      及出納職章後交付汪經理而不被查覺，自難據此認被告無
      偽造轉帳傳票以行侵占客戶支票之機會。
（六）另查證人黃育君證稱：「（被告有無叫你把轉帳傳票交給
      她代製作？）有的，櫃檯忙時她主動拿去作的」（本院上
      更(一)卷第23頁）；證人李素惠亦證稱：「櫃檯發提單時，
      有時候我在忙，她會幫我寫（指轉帳傳票），有時候幫我
      算好，寫好，然後我蓋章」（本院上更(四)卷(三)第87頁）、
      「通常禮拜二要發提單，她都會幫忙記帳，我印象中我們
      要結帳的時候會有每日收入明細表，通常她都會幫我作明
      細表，我再抄到傳票上，從傳票上看都是我作的。明細表
      是我的工作，我是助理會計，被告是主辦會計，她都會幫
      我。……明細表是陳柏吟幫我寫的，總結後她告訴我，她
      就是都幫我算。我自己製作明細表是依照提單一筆一筆製
      作，要核對原始資料，陳柏吟幫我製作的時候我就沒有對
      ，我只是算總結，看有沒有加錯」（本院上更(四)卷(三)第88
      至89頁），可見被告除以盜用製單或出納職章之方法外，
      亦可能利用幫忙製作每日收入明細表或轉帳傳票為詞而自
      行填製以多報少之不實單據，侵占客戶支票，然後交給李
      素惠、黃育君等人依據被告代填之每日收入明細表加計總
      金額填製轉帳傳票，或在被告代填之轉帳傳票製單欄蓋用
      本人職章時，均不知應收帳款金額已有短少，出納審核轉
      帳傳票時，自亦無法查知，而於不知情之情況下逕在上開
      轉帳傳票上蓋章。另查被告自承告訴人提出指為以多報少
      之轉帳傳票，於製單欄蓋其本身名義職章者，係其於製單
      會計及出納請假代理時所製作等情不諱（本院上更(四)卷(三)
      第59頁），此際被告既代理製單及出納業務，自經手現金
      及客戶支票，且原本製單應行製作之每日收入明細表及轉
      帳傳票均因其代理製單業務而由其填製，尤難諉為未經手
      客戶支票，是其有機會遂其侵占犯行至為顯然。
（七）被告迭次要求告訴人提出案發期間之轉帳傳票原本以供比
      對，而本院前審（更(四)、更(五)審）均命告訴人提出所留存
      之轉帳傳票原本供被告核對。該等轉帳傳票原本，於本院
      前審（更(四)審）經被告比對後確認與原本相符（本院上更
      (四)卷(三)第59、70頁），於本院更(五)審審理時被告則指稱該
      轉帳傳票共189張，其中僅32張為被告筆跡，其餘之製單
      人均非被告，且與被告所寫者筆跡不同，不能證明被告有
      偽造情事等語，並聲請鑑定筆跡。然查：
    1.就被告於本院前審就轉帳傳票內容所為之辯解而言（本院
      上更(四)卷(三)第68頁、第70至73頁），其中：被告指出其
      中81年8月1日轉帳傳票係蓋用連續印章，與被告所用之牛
      角印章不符云云。然何者為牛角印章，何者為連續印章，
      僅憑轉帳傳票上顯示印文實難區別，被告竟能明確指出何
      張轉帳傳票使用何種印章，已難認其僅有1枚印章，且參
      證人李素惠稱：其職章為被告刻的，是連續印章（本院上
      更(四)卷(三)第89頁），則被告既曾替其餘會計人員代刻連續
      印章，尤難認其僅使用牛角印章而無連續印章。被告指
      80年11月20日轉帳傳票右下方銷項稅額後面多填「Ｎ」字
      ，「Ｎ」代表近洋航線，然當日並無近洋航線收入云云。
      告訴人稱此為鉛筆勾劃時，多了一撇（本院上更(四)卷(三)第
      90、102頁），經核對原本亦為鉛筆筆跡（影本附於上更
      (四)卷(三)第112頁），證人李素惠亦稱：其不可能以鉛筆製
      單（本院上更(四)卷(三)第90頁），可認該部分僅係筆誤而已
      ，並非告訴人故意製作不實轉帳傳票故入其於罪。被告
      指81年6月29日轉帳傳票無被告印文、81年3月16日轉帳傳
      票其雖有蓋印，但該2日其均休假，不可能製單或審核。
      又81年3月11日轉帳傳票為李素惠製單、81年4月22日轉帳
      傳票雖由其製單，但所記載3張應收票據均有入告訴人公
      司帳，如何能謂其有侵占？並稱其不可能於休假當日趕回
      加班，然後於次日再補請假（本院上更(四)卷(三)第88頁），
      且提出請假單影本為憑（本院上更(四)卷(三)第94至97頁）。
      惟告訴人稱被告經常於休假日晚上回公司結帳，無職章部
      分應係漏蓋（本院上更(四)卷(三)第103頁），核與日常生活
      經驗法則無違，復參諸各該日確有附表所示應收客戶支票
      存入張清標帳戶，堪認被告確有從中上下其手而有機會侵
      占應收客戶支票。至於被告製單之應收票據存入告訴人公
      司，此乃被告未從中抽取亦即未侵占部分，自不得據以倒
      為推認其並未侵占。被告另指80年10月23日轉帳傳票上
      之借貸金額不符、80年11月14日轉帳傳票上無被告印文、
      80年11月27日轉帳傳票上貸方合計欄無數目字、81年2月
      18日、同月26日、81年5月23日、同年3月11日其均休假，
      轉帳傳票如何記載與其無關云云。經核對附表各該日並無
      應收客戶支票存入被告或張清標帳戶，尚與本件犯行之認
      定無關。又被告另以80年4月1日委託書記載匯入16,892元
      予海捷公司，不知與本案有何關係？經核80年4月2日轉帳
      傳票，上開委託書記載之16,892元，即為該日轉帳傳票左
      邊第3欄之銀行存款（本院上更(四)卷(三)第111頁），轉帳傳
      票此欄內容應無不實。且此項記載，與被告侵占應收客戶
      支票並無關係，而附表亦無此日應收客戶支票流入被告或
      張清標帳戶，被告以無關於待證事實記載爭辯，實非足採
      。
    2.依證人黃育君前開證述察覺被告犯行之經過，以及卷附81
      年8月18日、8月19日之真正轉帳傳票與被告偽造之轉帳傳
      票影本以觀，已經堪認被告確有將真正之轉帳傳票予以銷
      毀，再偽造不實之轉帳傳票之犯行。而被告犯罪時間長達
      1年7月有餘，亦非每日均有相同犯行，而係伺機而為，故
      告訴人所留存之轉帳傳票自係真偽參雜，並非所有均出於
      偽造，告訴代理人對此亦自承逐張辨識真偽，況且被告所
      使用之手法不一，其中有自行填載而盜用印章所偽造者，
      亦有由被告代填不實之每日收入明細表致使不知情之李素
      惠、陳麗婷、黃育君等人依樣填製不實之轉帳傳票者，由
      被告自行填載偽造者固應係出於被告之筆跡，然其利用不
      知情之李素惠等人依據不實資料填載者，則係由李素惠、
      陳麗婷、黃育君等人自行製單，此時形式上之製單人並非
      被告，當亦無被告之筆跡。綜上所述，故即使告訴人所提
      之轉帳傳票無法證明均屬偽造，亦即其中確有部分係屬真
      正，或其中部分係出於李素惠、陳麗婷、黃育君所填寫，
      亦不能憑以推翻前開確切事證，而資為有利於被告之論據
      。再者該等轉帳傳票均為80年、81年間所製作，距今已隔
      十餘年之久，所記載者又均為阿拉伯數字，被告之辯護人
      亦自承並無被告於案發當時留存之筆跡資料可供鑑定比對
      （本院上更(五)卷第205頁），事實上亦難為翔實確切之鑑
      定。基上所述理由，本院認自無就轉帳傳票為無實益之鑑
      定必要。
（八）查海捷公司之收款作業流程，係由客戶或業務員交付運費
      （票據或現金）予文件部櫃檯小姐邱素蓮製作運費收入明
      細表（交給林佑祿經理歸檔）後，由邱素蓮將票據或現金
      交予製單陳麗婷製作轉帳傳票並另再製作一份每日收入明
      細表（此份每日收入明細表由製單歸檔），嗣轉帳傳票及
      現金、票據經黃育君審核蓋章，再交由主辦會計即被告校
      對後，由被告將現金、支票及轉帳傳票一併送交財務部汪
      蒼文經理。而本件被告之犯罪手法，係在非其業務範圍內
      應行製作之轉帳傳票上以多報少，並盜蓋製單李素惠或陳
      麗婷之職章於上開轉帳傳票上製單欄，再盜蓋出納黃育君
      之印章或令不知情之出納黃育君蓋章，而在轉帳傳票上以
      多報少加以偽造，並抽離原本製單所製作交其審核之真正
      轉帳傳票，將之撕毀滅失；或以幫忙製單填載由製單負責
      製作之每日收入明細表或轉帳傳票為詞，明知為不實之事
      項而以多報少，並先行抽取客戶支票，嗣製單於自行依據
      被告代填之每日收入明細表加計總金額填製轉帳傳票時，
      或在被告已代填完成之轉帳傳票上製單欄蓋用職章時，即
      無從查覺應收帳款有所短少，出納於複核蓋章時亦無從查
      知；或於製單及出納均請假時，以其代理身分，明知為不
      實之事項，而以其名義以多報少填製內容不實之轉帳傳票
      及每日收入明細表等商業會計憑證，然後交予經理汪蒼文
      ，以侵占各該日短報應收帳款中之客戶支票，均業如前述
      。足見被告於侵占支票時，未必每次均有幫忙製單填載由
      製單負責製作之每日收入明細表，可能僅有偽造轉帳傳票
      部分；而被告對於由文件部櫃檯小姐邱素蓮所製作，嗣交
      予林佑祿經理歸檔之運費收入明細表（即後述之「發單明
      細」），則並未經手。又被告及告訴人對於本件係因核對
      由文件部櫃檯小姐邱素蓮所製作之運費收入明細表（發單
      明細），而發現轉帳傳票上金額以多報少乙節均不否認（
      詳後）。則於被告未幫忙填載由製單負責製作之每日收入
      明細表，僅在轉帳傳票上以多報少並抽取部分應收客戶支
      票時，除非公司事後核對由製單負責製作之每日收入明細
      表，或由文件部櫃檯小姐邱素蓮所製作之運費收入明細表
      （發單明細），否則無論製單、出納或經理汪蒼文均無從
      由該轉帳傳票本身查知應收客戶支票有所短少；而於被告
      代理製單或藉詞幫忙製單填製每日收入明細表時，連同每
      日收入明細表內容均以多報少，除非公司事後核對由文件
      部櫃檯小姐邱素蓮所製作之運費收入明細表（發單明細）
      ，否則即使核對每日收入明細表及轉帳傳票，亦未能查覺
      。被告長期逐日抽取若干應收客戶支票，告訴人公司又未
      核對發單明細或每日收入明細，復觀諸附表所示被告抽取
      之每張支票金額並非鉅額等情，告訴人公司未發覺有客戶
      支票被侵占實屬合理，直到81年8月中旬查覺有異時，被
      告已以此手法侵占多時。被告雖質疑櫃檯發單邱素蓮製作
      交給林佑祿經理的是每日「發單」明細，製單李素惠或陳
      麗婷製作的是每日「收入」明細，二者並不完全相同，告
      訴人以留存給林佑祿經理之發單明細逐日核對轉帳傳票上
      之金額，而認轉帳傳票少於發單明細之金額即為其侵占之
      金額，與事實不符，亦即公司該日收入金額可能較發單金
      額為少，不能僅憑轉帳傳票上金額少於發單明細金額，即
      推認遭其侵占云云。關此，告訴人稱：邱素蓮及李素惠或
      陳麗婷逐日製作之明細，概以運費收入明細稱之，二者原
      則上金額均相同，公司規定客戶一定要在櫃檯交錢，如有
      客戶遲延或積欠之情形，不經過櫃檯作業（本院上更(四)卷
      (二)第168至169頁）；李素惠或陳麗婷製作之每日收入明細
      表，係依據當日實際發單情形並經櫃檯繳付現金或支票之
      情形所製作（本院上更(四)卷(三)第90頁），例如前述被告指
      係蔡榮建私下接單之81年8月17日轉帳傳票上記載之金額
      ，即非由櫃檯交付，應為客戶事後支付之積欠運費（本院
      上更(四)卷(一)第168頁）。證人李素惠亦是認其所製作之每
      日收入明細，係以實際發單而有收入情形為準（本院上更
      (四)卷(三)第90頁）。再者，關於每日收入明細表金額與轉帳
      傳票上之金額應相符合，且與文件部櫃檯小姐於發單時製
      作之運費收入明細表（發單明細）金額原則上亦應相一致
      等情，亦據證人陳麗婷（原審訴字第992號卷第26頁、本
      院上更(四)卷(二)第24至25頁）、黃育君（本院上更(四)卷(一)第
      160頁）證述在卷，並經證人汪蒼文於本院前審證述屬實
      （本院上更(五)卷第144頁至第147頁、第249頁）。參以告
      訴人所指有問題之轉帳傳票金額確較發單明細記載之金額
      為少，且對照其中部分應收客戶支票確實存入張清標及被
      告名義帳戶兌領之事實，雖難直指轉帳傳票上少於發單明
      細之全部金額均係被告侵占；然流入被告之配偶張清標及
      被告本人名義帳戶之客戶支票部分，已可確定被告應有侵
      占，並無疑義。
（九）公訴意旨雖依被告書立道歉函之記載而認定被告侵占之金
      額為13,044,751元。而本院前審曾就被告有無侵占及侵占
      之金額如何分別囑託洪慶山、高進發會計師進行鑑定，均
      因故無法鑑定（見本院上訴字卷第79頁台北市會計師工會
      函、第115頁洪慶山會計師函、第136頁高進發會計師函）
      。而世華銀行東門分行84年11月27日世東發字第72號函所
      復張清標79年1月至81年底存款明細分戶帳（本院上更(一)
      卷第36頁及外放證物）、85年10月9日世東發字第49號函
      所復張清標帳戶81年1月9日至同年4月24日存入憑條及明
      細（本院上更(一)卷第189至210頁），資料未臻齊全，本院
      前審曾再向世華銀行東門分行調取被告及其夫張清標之帳
      戶相關資料，經該行先後以91年1月3日（91）世東門發字
      第002號檢送張清標帳戶80、81年間之票據提出明細表（
      本院上更(四)卷(一)第51至57頁）、91年4月10日（91）世東
      門發字第060號函檢送張清標帳戶79年至81年間存款明細
      分戶帳（本院上更(四)卷(二)第33至51頁）、91年7月2日（91
      ）世東門發字第1437號函檢送被告帳戶80至81年間票據提
      出明細表及存款明細分戶帳（本院上更(四)卷(二)第114至116
      頁），並經重新核對該海捷公司發票、收據結果，確定屬
      該公司應收客戶支票而存入被告及張清標名義帳戶兌領者
      ，自80年1月15日至81年8月18日計245筆，金額為6,761,
      235元（詳如附表所示），另再加計被告於81年8 月19日
      已侵占而未及存入上開帳戶兌現之支票金額37,205 元，
      有陳麗婷於該日所製作之真正轉帳傳票及被告於該日所製
      作之虛偽轉帳傳票影本（偵字第14435號卷第59頁）附卷
      足憑，總計被告所侵占之支票金額為6,798,440元，自應
      依上開經嚴格證明而得來之金額，資為認定被告所侵占之
      金額，方屬正辦。
（十）被告聲請鑑定告訴人所提轉帳傳票筆跡部分，本院認並無
      鑑定必要，理由已見前述。被告於本院前審重複聲請調閱
      海捷公司80年3月至81年8月間申報營業稅之申報書及統一
      發票明細表乙節，查該等資料已逾保存期限，除已如前述
      外，並據財政部台北市國稅局中南稽徵所以92年10月30日
      財北國稅中南營業一字第0920035386號函覆明確（本院上
      更(五)卷第80頁），事實上已無從調閱。被告另聲請告訴人
      提供櫃檯發單明細、每日收入明細、每日收支明細表、提
      單、統一發票存根、收據、總分類帳冊、航線運費明細表
      等，查其中部分業經本院歷次審理時由告訴人提出予被告
      比對查證無訛，本院更(五)審亦就告訴人已提出附卷及能提
      供者，分別調取扣押物及命告訴人提出予被告會同閱覽辨
      認核對，其餘之櫃檯發單明細、每日收入明細、每日收支
      明細表、提單、統一發票存根、收據、總分類帳冊、航線
      運費明細表等，或已逾告訴人之保存期限、或始終無法尋
      獲、或並非告訴人公司所製作者，或與本案之待證事實並
      無必然之關聯性而無提供之必要，然均與前開論斷無礙。
      被告另聲請向世華銀行東門分行調閱如附表所示支票影本
      或票據號碼、發票人明細，然查世華銀行東門分行僅為上
      開支票之「提出行」，客戶存入票據後即由該行代為向票
      據交換所提出交換，該行並無留存票據影本，故無法提供
      上開資料，此業據該行以96年5月4日（96）國世銀東門字
      第750號函覆本院明確（本院卷第152頁），況查該等支票
      確係海捷公司客戶交付予海捷公司之支票，業經查證綦詳
      已如前述，本院認並無調閱上開資料之必要。
（十一）綜上所述，此部分事證明確，被告之犯行洵堪認定。
二、關於偽造文書申請信用卡部分：
    訊據被告對前揭向美國運通公司申請信用卡之事實經過固不
    諱言，惟否認有偽造文書及詐欺等犯行，辯稱扣繳憑單係其
    預估所得後，經蔡榮建同意而自行製作，公司章有授權其可
    蓋用，蔡榮建印章則是蔡榮建本人蓋的，扣繳憑單上金額包
    括薪資及佣金，並無不實，且其交付243,360元扣繳憑單給
    運通公司時，有要求將其餘4紙扣繳憑單作廢云云。惟查：
（一）被告偽造海捷公司80年度扣繳憑單，並於扣繳單位以及扣
      繳義務人蓋章欄上盜蓋海捷公司之印鑑及負責人蔡榮建之
      印章，持以向運通公司申請運通卡（信用卡）並積欠249,
      186元之事實，業據告訴人運通公司之代理人郭慧娟、劉
      晉榮分別於偵審中指訴甚詳，並有扣繳憑單、美國運通卡
      申請表、月結單、簽帳單等在卷可稽（偵字第5080號卷第
      4至17頁、第19頁反面、第19至21頁正、反面、第22頁反
      面、本院上訴卷第104至109頁、本院上更(二)卷第35至48頁
      ），其中詳細積欠數額，復據該公司人員沈厚忠到庭供述
      綦詳，且提出81年1月至10月間運通卡月結單及統計表附
      卷可參（本院上更(二)卷第35頁至48頁）。
（二）被告雖辯稱：扣繳憑單上所載金額包括薪資及佣金，並無
      不實云云。惟被告已自承其收入僅為月薪25,000元，年收
      入2、30萬左右，且明知申請運通卡須年收入至少360,000
      元，而收入愈高消費額度愈高等語（本院上訴卷第24頁正
      、反面、上更(二)卷第52頁、第81頁反面），則以其實際收
      入，顯不合運通公司所定核發信用卡之條件。雖其提出海
      捷公司81年6月份之員工薪資匯款書記載該月份匯入張清
      標帳戶62,111元（見原審訴字第1948號卷第14頁），並以
      世華銀行東門分行函復之張清標存款明細分戶帳大約每月
      份均有以「薪資獎金」之5、6萬元入帳（見本院上更(四)卷
      (二)第36至51頁），而辯稱公司給其每月5、6萬元報酬云云
      。惟本院前審向世華銀行東門分行查詢該公司辦理海捷公
      司薪資轉帳情形，經該行以91年5月30日（91）世東門發
      字第107號函復薪資轉帳明細表，連同前開張清標帳戶之
      存款明細分戶帳核對結果（本院上更(四)卷(二)第36至51頁、
      第83至99頁），被告前揭扣繳憑單所得所屬年月即79年12
      月至80年11月海捷公司匯入被告或張清標名義帳戶分別為
      14,616元、14,406元、18,739元、18,202元、17,235元、
      18,614元、18,414元、37,677元、36,776元、37,435元、
      46,211元、47,479元，合計12個月共325,804元。雖略高
      於海捷公司真正發給被告之扣繳憑單記載之243,360元（
      見原審訴字第1948號卷第30頁），而可能包括固定薪資外
      之其他給付，惟與被告偽造之金額大相逕庭，顯見其自行
      製作之扣繳憑單金額與實際不符。至事後被告雖有時自海
      捷公司領取每月約5、6萬元金額，惟與上開扣繳憑單所得
      所屬年月之所得並無關係。被告又辯稱：其自行填製243,
      360元扣繳憑單交給運通公司時，有告以將其餘扣繳憑單
      抽回作廢云云，惟運通公司職員郭慧娟稱：「我們能確認
      243,360元是真正的，但不包括佣金部分，陳柏吟說600,0
      00是佣金」（見偵字第5080號卷第42頁反面），益見被告
      明知其扣繳憑單所應記載之薪資數額，仍佯稱另有600,00
      0元佣金。雖上開243,360元之扣繳憑單，就該內容以觀，
      因所填金額與真實相符，固不生損害，惟被告不應另稱尚
      有600,000元佣金。且其果有意抽回其餘扣繳憑單，大可
      當面要求運通公司業務員返還，何必留在運通公司，又告
      知另有佣金，顯非合於情理，益見所辯不足採信。
（三）被告另辯稱：其蓋用海捷公司及蔡榮建印章並填載扣繳憑
      單有經海捷公司授權及蔡榮建之同意，海捷公司亦有配合
      出具溢於實際所得之扣繳憑單，以方便黃育君、陳德彥、
      張瑜倩、王瓊華、林秋萍等人申請信用卡、簽帳卡（其中
      黃育君係新光三越卡、陳德彥、張瑜倩、王瓊華係運通卡
      、林秋萍係第一信託VISA卡）云云。然海捷公司負責人蔡
      榮建堅稱：「我公司除了實際所得之扣繳憑單外，並無提
      供多餘的扣繳憑單讓員工去申請運通卡」，「80年度我們
      發給她扣繳憑單只有243,360元1張而已」，「海捷公司印
      章及我印章係陳柏吟盜蓋的」等語（見原審訴字第1948號
      卷第17、18、40頁）。證人黃育君證稱：其係以花旗銀行
      信用卡為財力證明，並以其母為保證人，申請新光三越卡
      ，並未提出海捷公司之扣繳憑單（見原審訴字第1948號卷
      第42頁），參其新光三越卡申請書上，亦無以扣繳憑單證
      明收入之記載（見原審訴字第1948號卷第22頁正、反面）
      。又張瑜倩、王瓊華並未持有運通公司核發之運通卡，而
      陳德彥申請運通卡之時間為79年至81年間，其申請資料已
      因超出運通公司保存期限而銷毀，均無從對於被告以少報
      多而偽造扣繳憑單為有利之證明。
（四）被告未經海捷公司及公司負責人之同意及授權，擅自製作
      不實之薪資所得扣繳憑單據以行使向運通公司申請信用卡
      ，致運通公司因誤信其資力符合發卡條件而核發信用卡，
      自足以生損害於海捷公司、蔡榮建及運通公司。
（五）綜上說明，被告此部分所為事證明確，其犯行亦足堪認定
      。
三、查被告行為後，商業會計法及刑法均分別修正，其中刑法於
    94年2月2日修正公布，95年7月1日施行。按行為後法律有變
    更者，適用行為時之法律，但行為後之法律有利於行為人者
    ，適用最有利於行為人之法律，現行刑法第2條第1項訂有明
    文。此條規定係規範行為後法律變更所生新舊法律比較適用
    之準據法，本身尚無比較新舊法之問題，應一律適用裁判時
    之現行刑法第2條規定以決定適用之刑罰法律。另商業會計
    法第66條（嗣改列為第71條）亦分別於84年5月19日、95年5
    月24日經2次修正公布，84年5月19日係將原第66條第1款、
    第2款之罪改列為第71條第1款、第2款，犯罪構成要件並未
    變更，法定刑度則由「5年以下有期徒刑、拘役或1萬元以下
    罰金」，修正提高為「5年以下有期徒刑、拘役或科或併科
    新臺幣15萬元以下罰金」，嗣95年5月24日又將該罪法定刑
    度提高為「5年以下有期徒刑、拘役或科或併科新臺幣60萬
    元以下罰金」，自以84年5月19日修正公布前商業會計法第
    66條第1款、第2款之規定對被告較為有利，是依據現行刑法
    第2條第1項前段，應適用被告行為時即84年5月19日修正公
    布前之商業會計法第66條第1款、第2款之規定。又本次刑法
    修正之比較新舊法，應就罪刑有關之共犯、未遂犯、想像競
    合犯、牽連犯、連續犯、結合犯，以及累犯加重、自首減輕
    暨其他法定加減原因（如身分加減）與加減例等一切情形，
    綜其全部罪刑之結果而為比較（最高法院95年5月23日95年
    度第8次刑庭會議決議參照）。經查：
（一）就上開84年5月19日修正公布前之商業會計法第66條第1款
      、第2款及刑法第336條第2項所定罰金刑之最低度而言，
      修正前刑法第33條第5款原規定：「罰金：（銀元）1元以
      上」，依罰金罰鍰提高標準條例第1條前段規定提高為10
      倍，復依現行法規所定貨幣單位折算新臺幣條例第2條規
      定折算新臺幣為30元；於本次修正後刑法第33條第5款規
      定：「罰金：新臺幣1千元以上，以百元計算之」，依修
      正前法律所定罰金刑之最低度為新臺幣30元；若依修正後
      之法律所定罰金刑之最低度則為新臺幣1千元，自以修正
      前之規定較有利於被告。
（二）修正前刑法第56條規定：「連續數行為而犯同一之罪名者
      ，以一罪論。但得加重其刑至二分之一」，前開連續犯規
      定，於94年2月2日修正公布刪除，自95年7月1日施行，此
      刪除雖非犯罪構成要件之變更，但顯已影響行為人刑罰之
      法律效果，屬法律之變更。按連續犯本質上應屬數罪，僅
      係基於訴訟經濟或責任吸收原則之考量，而論以一罪，並
      加重其刑至二分之一。連續犯規定刪除後已無連續犯規定
      可資適用，原連續數行為，須分論併罰。修正前後，就被
      告之行為，顯有一次評價與多次評價之別，自應以修正前
      之規定，較有利於被告。
（三）修正前刑法第55條後段規定：「犯一罪而其方法或結果之
      行為犯他罪名者，從一重處斷」，於本次修正後，亦已將
      此規定刪除。按牽連犯之犯罪行為及法益之侵害均係複數
      ，修正前刑法所定牽連犯之數行為，於本案之情形依修正
      後之規定亦須分論併罰，故以修正前刑法第55條後段之規
      定，對於被告較為有利。
（四）綜上，揆諸前揭最高法院決議及現行刑法第2條第1項之規
      定，綜合本件被告全部罪刑之結果而為比較，以被告行為
      時即修正前刑法之規定對被告較為有利，本件自應適用被
      告行為時即修正前刑法之相關規定。
四、核被告所為，係犯刑法第216條、第210條、第336條第2項、
    及84年5月19日修正公布前商業會計法第66條第1款、第2款
    之罪。詳細論罪情形說明如下：
（一）按84年5月19日修正公布前商業會計法第66條第1款之罪，
      以商業負責人或主辦及經辦會計等於職務上有製作權之人
      員，以明知為不實之事項而填製會計憑證或記入帳冊為構
      成要件。然主辦及經辦會計人員，則必須本於其職務上之
      行為，始能認其為有權製作之人。如非基於職務上之行為
      而製作，並以盜用印章之方法，達到製作會計憑證之目的
      ，仍屬偽造之行為，應依刑法第210條偽造私文書罪論處
      （參見最高法院86年度台上字第2073號判決發回意旨）。
      又商業會計憑證，係指原始憑證及記帳憑證，原始憑證係
      證明事項之經過，而為造具記帳憑證所根據之憑證，記帳
      憑證則指收入傳票、支出傳票、轉帳傳票，商業會計法第
      15條、第17條（84年5月19日修正公布前第13條、第15條
      ）規定甚明，則轉帳傳票為會計憑證之一，自屬當然。惟
      本件海捷公司之轉帳傳票，應由櫃檯製單所製作，已如前
      述，告訴人公司負責人蔡榮建亦明確陳稱：「（公司的轉
      帳傳票是否應為陳柏吟的工作範圍？）不是她製作的，這
      應是會計小姐或李素惠的工作，陳柏吟當時是主辦會計。
      」（本院上更(二)卷第25頁）、「轉帳傳票是櫃檯小姐製作
      」（本院上更(二)卷第87頁反面）等語，由上可知，被告自
      非海捷公司轉帳傳票之有權製作人員。再者，各類所得扣
      繳暨免扣繳憑單，是由扣繳義務人依所得稅法第88條規定
      ，就規定之扣繳率或扣繳辦法扣取稅額所製作之單據，為
      扣繳義務人業務上製作之文書，非前述商業會計法中所稱
      之記帳憑證，亦非造具記帳憑證所根據之憑證，故不屬該
      法中會計憑證（最高法院90年度台上字第4694號、90年度
      台上字第7444號判決參照）。而告訴人海捷公司負責人蔡
      榮建陳稱：「本公司的扣繳憑單都是由外面的會計師製作
      完成後送回公司蓋印的」等語（本院上更(二)卷第51頁反面
      ），則可知海捷公司之扣繳憑單係由有權製作人即公司本
      身，委由公司外部之會計師製作，扣繳憑單之製作亦非被
      告之業務範圍。被告盜用告訴人公司印鑑及負責人蔡榮建
      印章，以製作內容不實之扣繳憑單，既非本於職務上之行
      為所製作，顯係偽造該公司之名義而製作，亦應依刑法之
      偽造私文書罪論處。是被告盜用李素惠、陳麗婷之職章，
      盜蓋於轉帳傳票之製單欄內，假冒為李素惠、陳麗婷2人
      所製作，顯係偽造他人名義而製作該轉帳傳票；另盜蓋海
      捷公司之印鑑及負責人蔡榮建之印章偽造扣繳憑單，亦係
      偽造該公司名義所製作，核均係犯刑法第210條偽造私文
      書罪。其偽造上開轉帳傳票、扣繳憑單後，復據以行使，
      均分別構成刑法第216條、第210條之行使偽造私文書罪。
      又被告在轉帳傳票上盜蓋出納黃育君之印章或令不知情之
      出納黃育君蓋章，係完成該偽造轉帳傳票外觀經正常審查
      程序之一部分，與其餘盜用製單印章以完成轉帳傳票、盜
      用海捷公司及負責人印章以完成扣繳憑單，皆係偽造私文
      書之部分行為，而其偽造私文書之低度行為復應為行使偽
      造私文書之高度行為所吸收，均不另論罪。
（二）又上開84年5月19日修正公布前商業會計法第66條第1款商
      業負責人或主辦及經辦會計人員，明知為不實之事項而填
      製會計憑證，原含有業務上登載不實之本質，與刑法第21
      5條之從事業務之人明知為不實之事項而登載於業務上文
      書罪，皆規範處罰同一之登載不實行為，應屬法規競合，
      且前者為後者之特別規定，依特別法優於普通法之原則，
      自應優先適用商業會計法之規定論處。而轉帳傳票雖非被
      告職務上範圍內有權製作之文書，然於製單及出納均請假
      期間，被告則係製單及出納之職務代理人，是於此代理期
      間，即因代理製單業務而製作製單職務上應行製作之轉帳
      傳票。其於上開期間，明知為不實之事項，而於填製轉帳
      傳票時將應收客戶支票以多報少，核係犯84年5月19日修
      正公布前商業會計法第66條第1款之罪。又櫃檯製單係依
      據每日收入明細表以填製轉帳傳票，而商業應根據原始憑
      證編製記帳憑證，根據記帳憑證，登入帳簿，商業會計法
      第18條第1項（84年5月19日修正公布前同法第16條第1項
      ）定有明文，故由製單所負責製作之每日收入明細表乃證
      明每日運費收入之經過，並憑以造具屬記帳憑證性質轉帳
      傳票所根據之憑證，應屬商業會計憑證中之原始憑證，被
      告於代理製單業務期間，填載不實之每日收入明細表，亦
      係犯84年5月19日修正公布前商業會計法第66條第1款之罪
      。另每日收入明細表及轉帳傳票均為製單職務上應行製作
      之文書，被告藉詞幫忙製單填寫每日收入明細表，而製單
      嗣於不知情下據以抄錄成為內容不實之轉帳傳票，則係利
      用不知情之製單完成登載不實之上開商業會計憑證（因係
      以製單本身之身分完成，被告僅係藉詞代填每日收入明細
      表，然後製單於不知情下抄錄每日收入明細表填製之轉帳
      傳票亦有不實。由於並非被告假冒製單名義所製作，故非
      偽造私文書），亦係犯84年5月19日修正公布前商業會計
      法第66條第1款之罪，且其既係利用無犯罪意思之人完成
      內容不實之上開商業會計憑證，為間接正犯。其藉詞幫忙
      填寫轉帳傳票之情形亦然，乃利用不知情之製單在內容不
      實之轉帳傳票上製單欄蓋用職章以完成該轉帳傳票，亦係
      犯84年5月19日修正公布前商業會計法第66條第1款之罪，
      且利用不知情之製單所犯，為間接正犯。
（三）又84年5月19日修正公布前商業會計法第66條第2款規定，
      商業負責人、主辦及經辦會計人員，故意使應保存之會計
      憑證滅失毀損者，即構成犯罪，至於依公司內部約定，該
      會計憑證由何人負責保管？與該罪之成立並無影響。檢察
      官起訴時雖未引用上開法條，惟起訴書已記載被告係海捷
      公司之會計，於侵占公司帳款時，多次將經手之公司轉帳
      傳票撕毀，自行製作虛偽之轉帳傳票等犯罪事實，自已就
      此部分之犯罪事實起訴。被告身為海捷公司之主辦會計人
      員，而轉帳傳票亦為商業會計法所稱之會計憑證，則被告
      將陳麗婷、李素惠等人製作之轉帳傳票撕毀部分所為，自
      係犯84年5月19日修正公布前商業會計法第66條第2款之罪
      。至於海捷公司內部作業規定，轉帳傳票雖非被告業務範
      圍內應保存之物，仍與該罪之成立不生影響。
（四）被告侵占其業務上持有之應收客戶支票，核係犯刑法第33
      6條第2項之業務侵占罪。
（五）被告上開先後多次行使偽造私文書、填製內容不實之會計
      憑證、故意使會計憑證滅失、及業務侵占等犯行，各時間
      緊接，手段雷同，又均係觸犯犯罪構成要件相同之罪名，
      顯均係基於概括犯意反覆為之，均應依修正前刑法第56條
      連續犯規定論以一罪，並均依法加重其刑。被告所犯上開
      各罪間，有方法行為與目的行為之牽連關係，應依修正前
      刑法第55條後段從一重之連續業務侵占罪處斷。公訴人雖
      未詳為究明被告業務侵占所為時間、筆數及方法，且未記
      載被告於80年4月前所為犯行及偽造轉帳傳票所為盜用李
      素惠、黃育君職章或使不知情之黃育君蓋章等具體手法，
      並其代理期間與藉詞幫忙所犯之事實，且就被告行使偽造
      扣繳憑單部分未予起訴，然該等部分既與起訴部分分別有
      牽連犯或連續犯之裁判上一罪關係，為起訴效力所及，自
      應併予審究。
五、原判決對被告予以論科，固非無見。惟查：(一)原判決就被告
    使會計憑證轉帳傳票滅失觸犯84年5月19日修正公布前商業
    會計法第66條第2款罪責部分，認係犯刑法第352條之毀損文
    書罪，所持之見解已有可議。(二)原判決僅依起訴書記載之犯
    罪事實認定被告盜用李素惠及陳麗婷之職章偽造轉帳傳票，
    而就其餘侵占手法未詳為究明一併審判；且就業務侵占之時
    間、筆數、金額等俱未查明比對，逕以起訴書記載之犯罪時
    間及被告書具之道歉函金額認定為被告之犯罪事實，自有未
    合。(三)起訴書關於被告偽造轉帳傳票犯行，除記載盜用陳麗
    婷職章外，另記載「盜刻」陳麗婷職章。而原判決並未就被
    告有無偽造上開印章之犯行予以判決，自有就已受請求之事
    項未予裁判之違法。(四)原判決未就被告為起訴效力所及之前
    述違反84年5月19日修正公布前商業會計法第66條第1款部分
    犯行一併審究，認事用法亦有未洽。(五)被告於取得運通卡後
    ，雖迄停卡止積欠包含滯納金共249,186元，惟其於81年4至
    6 月均有預繳超出已消費金額款項，嗣雖結欠，然尚難認始
    意即在詐欺（詳見後述），此部分除行使偽造扣繳憑單成立
    行使偽造私文書罪外，應不另成立詐欺罪（詳如後述）。原
    審併論以詐欺得利罪名，自有未洽。綜上，被告提起上訴，
    否認犯罪，以及檢察官循告訴人所請上訴意旨徒以量刑過輕
    爭執原審適法裁量權之行使，雖均為無理由；惟原判決既有
    可議，自應由本院予以撤銷改判。爰審酌被告尚無不良前案
    紀錄，有本院被告前案紀錄表附卷可稽，素行尚佳，惟此次
    利用職務侵占公司票款頗多，影響公司之正常營運，所生危
    害非輕，犯後初猶有悔意，向告訴人坦承犯行表示歉意，並
    允諾賠償，惟嗣又反悔，迄今仍未予告訴人成立和解予以賠
    償，及被告之生活狀況、智識程度等一切情狀，量處如主文
    第2項所示之刑，以示儆懲。再者，被告係於96年4月24日以
    前犯本件犯行，所犯刑法第336條第2項之罪，雖係中華民國
    96年罪犯減刑條例第3條所列罪名，惟其宣告刑並未逾有期
    徒刑1 年6月，核與該條例第2條第1項第3款之規定相符，爰
    依法減其宣告刑二分之一。至被告以盜蓋職章方式偽造之轉
    帳傳票，交付告訴人海捷公司留存，非屬被告所有，而其上
    盜蓋所生之印文，並非偽造，均毋庸宣告沒收，附此說明。
六、公訴意旨另以：被告另有盜刻同事陳麗婷之印章，蓋於偽造
    之轉帳傳票上，加以偽造，且侵占之金額計達13,044,751元
    （本院認定被告侵占之金額計6,798,440元），因認被告另
    涉有刑法第217條第1項、第216條、第210條、第336條第2項
    等罪嫌。惟查：
（一）本件除被告有盜用職章之犯行已如前述外，並無任何證據
      證明被告另有偽造陳麗婷職章之犯行，此部分公訴意旨顯
      乏依據。
（二）本件有嚴格證據可資證明之侵占金額，總計為6,798,440
      元，已詳如前述。至於被告書立之道歉函所載之13,044,
      751元，及被告所簽發作為賠償憑證本票7張之金額為11,5
      03,960元，與前述經確實查證之證據資料所示金額並不相
      符，該等道歉函及本票雖可資為認定被告前開犯行之補強
      證據，然關於金額部分並未經翔實核對查證，自不足資為
      認定被告所侵占金額之論據。此外復查無其他確切證據，
      故公訴人認被告侵占金額超過6,798,440元部分，亦屬不
      能證明。
（三）綜上所述，上開部分尚屬不能證明被告有公訴意旨所指之
      犯行，惟公訴人既認此部分與前開經起訴並判決有罪部分
      ，有裁判上一罪及實質上一罪之關係，爰不另為無罪之諭
      知。
七、末查，臺灣板橋地方法院檢察署檢察官（見該署82年度偵字
    第5080號）雖以：被告向美國運通公司取得運通卡後，即大
    肆持卡消費採購簽帳，經運通公司催繳仍延不付款，迄運通
    公司於81年11月間終止其持卡權利，累計積欠運通公司184,
    321元等情，而認被告另涉有詐欺罪嫌。惟查：
（一）運通公司於81年2月發卡後，被告固持卡簽帳消費，然其
      於81年前之消費均已結清，且於同年4、5、6月分別預繳
      超出已消費金額款項15萬、16萬、2萬元，同年7月復繳交
      消費金額79,342元等情，業經證人運通公司職員沈厚忠證
      述屬實（本院上更(二)卷第51頁），並有運通公司所提出81
      年1至10月間運通卡月結單及統計表在卷可參（本院上更
      (二)卷第35頁至48頁）。雖參諸上開月結單及統計表，被告
      於同年8月未繳應納款項（7月之簽帳消費金額），且同年
      8月又刷卡消費28,819元、同年9、10月再分別累積消費款
      及滯納金各39,166、25,699元，至運通公司註銷其持卡權
      利時共積欠249,186元。然被告辯稱：81年8月初未收到運
      通公司帳單，其後運通公司傳真資料與所寄帳單不符，且
      其中部分非其消費，乃要求運通公司提出簽帳單核對，因
      未獲回應，故未再付款等語。而證人運通公司職員郭慧娟
      亦證稱：運通公司傳真與寄給被告之帳單金額不同，可能
      是特約商店陳報給公司的帳單時間不一致，導致帳單於計
      算應收金額時有所不同等語（本院上更(二)卷第81頁），可
      見被告所辯尚非全然無據。則被告於使用之初，即使高額
      消費亦均按時繳交款項，嗣與運通公司因帳單會算問題有
      所爭執，始未付清款項，而未付清款項加計滯納金終而累
      計積欠至24萬餘元。惟依被告先前繳款情形以觀，尚難認
      其24萬餘元自始無意願繳納；且參其簽帳消費情形，於81
      年7月15萬餘元列帳金額提出質疑後，每月消費金額並不
      多，可見於與運通公司因帳單會算問題有所爭執之後，並
      未持卡大肆消費，益難認其始意即有為自己不法利益之意
      圖。足認被告持偽造之扣繳憑單以取得核發運通卡，不過
      在於取得刷卡消費時暫免立即支付對價之便利，並非意在
      詐財消費或不繳付運通公司其所簽帳之金額。
（二）被告另辯稱於81年8月20日曾交由公司同事黃育君寄了1張
      8月份帳單同額之世華銀行支票給運通公司，惟經黃育君
      及運通公司代理人劉晉榮所堅決否認，被告亦未能證明其
      確已寄出該支票。運通公司職員郭慧娟於偵查中亦稱：該
      公司並未收到陳柏吟所說其寄出之票號NB002913、金額18
      4,321元、付款人為世華銀行之支票，其曾向世華銀行聯
      絡要辦理掛失，但世華銀行說戶頭沒有錢不能掛失，且被
      告上次說要存錢進來，但也未存入等語，並有被告第0000
      000號帳戶自81年8月起迄82年6月20日止帳戶往來情形在
      卷足按。又被告所提該支票影本並無人提示，有世華聯合
      商業銀行82年6月11日（82）世營業部字第686號函附卷可
      憑（見偵字第5080號卷第48頁）。參酌卷附被告所提該支
      票影本抬頭指明憑票支付運通公司以觀，運通公司若已收
      受該票，當無可能不予提示，是被告果否已將系爭支票寄
      出確有可疑；且其事後又在本院上更(二)審改稱因雙方對數
      額有爭執，暫時未付款（見本院上更(二)卷第81頁），可見
      被告確實並未寄出該張支票以繳交消費簽帳款項。然被告
      既對列帳有所爭執，縱使事後未再付款，亦難倒為推認自
      始即無付款之意，且其使用之帳戶不只上開支票帳戶，未
      將支票寄給運通公司及未存入足夠應支付之金額，不過當
      時因列帳問題而不願付款，尚不得執為其自始即有詐欺意
      圖之證明。
（三）綜上所述，自難認被告取得運通卡之目的即在詐欺；此外
      復查無其他積極證據足以證明其有何詐欺犯行，自屬不能
      證明此部分犯罪。然此部分並非在起訴效力之範圍內，且
      與經起訴部分亦不生審判不可分之關係，故本院自不得併
      予審理，且毋庸不另為無罪之諭知。惟因被告行使偽造扣
      繳憑單之犯行已併予論罪，故就相關部分分別簡述如上。
參、據上論斷，應依刑事訴訟法第369條第1項前段、第364條、
    第299條第1項前段，84年5月19日修正公布前商業會計法第
    66條第1款、第2款，刑法第2條第1項前段、第11條前段、第
    216條、第210條、第336條第2項，修正前刑法第56條、第55
    條後段，刑法施行法第1條之1，中華民國96年罪犯減刑條例
    第2條第1項第3款、第7條，判決如主文。
本案經檢察官呂光華到庭執行職務。
中    華    民    國    97    年    4     月    17    日
                  刑事第九庭審判長法  官  陳貽男
                                  法  官  許宗和
                                  法  官  周盈文
以上正本證明與原本無異。
如不服本判決，應於收受送達後十日內向本院提出上訴書狀，其
未敘述上訴之理由者並得於提起上訴後十日內向本院補提理由書
（均須按他造當事人之人數附繕本）。
                                  書記官  余姿慧
中    華    民    國    97    年    4     月    17    日
附錄：本案論罪科刑法條全文
刑法第216條
行使第210條至第215條之文書者，依偽造、變造文書或登載不實
事項或使登載不實事項之規定處斷。
刑法第210條
偽造、變造私文書，足以生損害於公眾或他人者，處5 年以下有
期徒刑。
刑法第336條
對於公務上或因公益所持有之物，犯前條第1項之罪者，處1年以
上7年以下有期徒刑，得併科5 千元以下罰金。
對於業務上所持有之物，犯前條第1 項之罪者，處6月以上5年以
下有期徒刑，得併科3 千元以下罰金。
前2 項之未遂犯罰之。
84年5 月19日修正公布前商業會計法第66條
商業負責人，主辦及經辦會計人員，有左列各款情事之一者，處
5年以下有期徒刑、拘役或1萬元以下罰金：
一、以明知為不實之事項而填製會計憑證或記入帳冊者。
二、故意使應保存之會計憑證、帳簿報表滅失毀損者。
三、意圖不法之利益，而變造會計憑證、帳簿報表內容或撕毀其
    頁數者。


司法院資訊處製作；財團法人民間司法改革基金會備份。
